【裁判字號】    89,上易,2207
【裁判日期】    900517
【裁判案由】    恐嚇取財等
【裁判全文】
臺灣高等法院高雄分院刑事判決          八十九年度上易字第二二七號
    上  訴  人
    即  被  告  甲○○
                戊○○
右上訴人等因恐嚇取財等案件，不服臺灣高雄地方法院八十八年度易字第三０六四號
中華民國八十九年十一月六日第一審判決（起訴案號：臺灣高雄地方法院檢察署八十
七年度偵字第二五六九一號、八十八年度偵字第七一三二、一一七八五號），提起上
訴，本院判決如左：
      主      文
原判決關於戊○○部分撤銷。
戊○○竊盜，處有期徒刑肆月，如易科罰金，以佰元折算壹日。
其他上訴駁回。
      事      實
一、甲○○曾因竊盜案件，經本院於民國八十三年二月二十八日判決有期徒刑二月確
    定、於同年七月二十日執行完畢。甲○○猶不知悔改，於八十七年九月至十一月
    間，在高雄縣甲仙鄉與鄰近之台南縣南化水庫附近之山區，發現因參賽或練習而
    飛經該處落網之賽鴿多隻，乃基於意圖為自己不法所有之概括犯意，依據鴿子腳
    環上所載鴿主之電話號碼，連續於附表所示之時間，以電話聯絡之方式向鴿主揚
    稱須匯入如附表所示之各項款項至其在高雄縣杉林鄉農會所開設帳號00000
    000000000號帳戶內，入款後即放回賽鴿，否則即將賽鴿殺死云云，使
    鴿主心生畏懼，分別依約匯款後贖回賽鴿。戊○○另於八十七年十一月三日上午
    某時許，基於意圖為自己不法所有之犯意，在其所有位在高雄縣甲仙鄉之養雞寮
    旁同時竊得劉清水、陳條鑫、陳柏華、蘇章華、劉海明等人所有飛經該處之賽鴿
    共五隻及腳環一只，嗣與不知情之友人林吳峰妹駕駛ＫＥ─六八五六號自小客車
    返家途中，行經高雄縣旗山鎮○○路○段埔姜林路段，為警查獲，扣得上開賽鴿
    五隻，始循線查獲上情。
二、案經高雄縣警察局旗山分局移送暨臺中縣警察局豐原分局移送臺灣臺中地方法院
    檢察署檢察官呈請臺灣高等法院檢察署檢察長核轉臺灣高雄地方法院檢察署檢察
    官偵查起訴。
      理      由
甲、上訴駁回部分（被告甲○○部分）：
一、訊據上訴人即被告甲○○矢口否認有何前揭恐嚇取財之犯行，辯稱：伊係善意依
    鴿隻腳環電話號碼打電話，訊問鴿主該鴿隻是否為淘汰賽鴿，願否取回，否則即
    視為淘汰鴿隻處理，並無強索付費之意圖，而鴿主均表示無法親取，願補貼運費
    請伊代為寄回，伊遂告知農會帳號以便鴿主匯款，伊並無恐嚇取財之犯行云云。
    經查：右揭事實業據被害人乙○○於警訊時陳稱：「我飼養的賽鴿現在在他（指
    被告甲○○）那，若想要贖回賽鴿，就必須至農會匯款，等他取得匯款後，自然
    會將賽鴿放回，否則就將賽鴿殺死，我因害怕賽鴿會遭殺死，所以依其指示至農
    會匯款新臺幣（下同）二千三百元。」等語；被害人丙○○、丁○○、己○○三
    人亦於八十八年十二月二十七日原審囑託臺灣臺中地方法院訊問時分別陳稱：「
    被告甲○○打電話來說，你的鴿子在我這裡，你要不要捉回去，我說要，那鴿子
    是我的，你應該把鴿子放回來，他就說每隻鴿子要一千五百元至五千元不等，我
    說太多，我付不起，他就說你將看不到你的鴿子，我會處理掉，我會把鴿子殺一
    殺。」、「他說（指被告甲○○）你如果不要鴿子，我就不把你鴿子放回去。我
    要殺一殺燉補。」、「他（指被告甲○○）說：你如果不要鴿子，我會把鴿子處
    理掉，殺掉。」等語綦詳；復經訊之被害人丙○○、丁○○、己○○三人：「問
    ：你們是否會怕鴿子被殺掉，才匯款過去？三人答：是的。」等情，堪認被告甲
    ○○已將加惡害於鴿子之事實，通知被害人丙○○、丁○○、己○○三人，使渠
    等心生畏懼之心，如數匯款至被告甲○○所指定之高雄縣杉林鄉農會所開設帳號
    00000000000000號帳戶內，而贖回渠等所有之鴿子。且有扣案之
    高雄縣杉林鄉農會活期存款存摺二本及臺中縣豐原市農會匯款申請書影本一紙、
    神岡鄉農會匯款申請書影本二紙、中區農漁會電腦共用中心匯款委託書影本三紙
    附於臺灣省高雄縣警察局旗山分局旗警刑移字第一八四號刑事偵查卷可稽。參以
    被害人丙○○、丁○○、己○○、乙○○四人與被告甲○○間夙無仇怨，渠等殊
    無挾嫌誣陷之理，是被害人等所言堪認為真實。是被告甲○○所辯上情，顯係事
    後卸責之詞，要難採信。本件事證已臻明確，被告恐嚇取財之犯行，洵堪認定。
二、核被告甲○○所為係犯刑法第三百四十六條第一項之恐嚇取財罪。又被告先後多
    次恐嚇取財之行為，時間緊接、所犯構成要件相同，顯係基於概括犯意，反覆為
    之，為連續犯，應依刑法第五十六條之規定論以一罪，並加重其刑。另被告曾犯
    有如事實欄所述之竊盜案件，經本院於八十三年二月二十八日判處有期徒刑二月
    確定在案，並於同年七月二十日執行完畢，有臺灣高等法院被告全國前案紀錄表
    在卷可證，其於五年內再犯本件有期徒刑以上之罪，係屬累犯，應依刑法第四十
    七條之規定加重其刑。被告甲○○有二種以上刑之加重事由，應依刑法第七十條
    之規定，遞加重之。
三、原審因而適用刑法第五十六條、第三百四十六條第一項、第四十七條、罰金罰鍰
    提高標準條例第一條前段之規定，並審酌被告恐嚇取財之次數多達六次，犯後否
    認犯行，態度不佳等一切情狀，量處有期徒刑十月。並認扣案之高雄縣杉林鄉農
    會活期存款存摺二本、郵政存簿儲金簿二本、通訊名冊二本、鐵製吊車九粒、起
    跑槍一支、起跑槍用火藥一盒、尼龍繩一梱，雖為被告甲○○所有，惟與本件被
    告甲○○之恐嚇取財犯行，並無直接關連性，爰不予宣告沒收。經核原審此部分
    判決認事用法及量刑，均無不當。被告上訴意旨，仍執陳詞，否認犯罪，指摘原
    判決不當，為無理由，應予駁回。
四、查刑法第四十一條業於九十年一月十日修正公布，並於同年月十二日生效。依條
    正後之刑法第四十一條規定，犯最重本刑五年以下有期徒刑以下之刑之罪，而受
    六個月以下有期徒刑或拘役之宣告，因身體、教育、職業、家庭之關係。或其他
    正當理由，執行顯有困難者，得以一元以上三元以下折算一日。本件被告於原審
    及本院均被判處有期徒刑十月，自無易科罰金之問題，併此明。
乙、撤銷改判部分（被告戊○○部分）
一、訊據上訴人即被告戊○○亦矢口否認右揭竊盜犯行，辯稱：「賽鴿五隻是在伊所
    有高雄縣甲仙鄉的養雞寮旁他人所架設之網子竹竿下拾獲的，因為我想鴿子放在
    那裡可能會喝及餓死，因此我就拿回去飼養。」云云。經查：上開賽鴿係被害人
    劉清水、陳條鑫、陳柏華、蘇章華及劉海明所失竊一情，已據被害人劉清水、陳
    條鑫、陳柏華、蘇章華之代理人傅享通及劉海明等人於警訊時指述綦詳，參以上
    開賽鴿均繫有腳環，上載有飼主之連絡電話，客觀上足認係屬有主物，被告戊○
    ○擅自將飛經該處之賽鴿捕捉帶回飼養，堪認其主觀上具有意圖不法所有之犯意
    至明。所辯係他人架設之網子竹竿所捕獲云云，因未能舉證以實其說，顯不足採
    。此外，復有贓物認領保管單五紙在卷可按。是被告戊○○上開所辯，洵無足採
    。本件事證已臻明確，被告戊○○之竊盜犯行亦堪認定。
二、核被告戊○○竊盜之行為，係犯刑法第三百二十條第一項之竊盜罪原審予以被告
    論科，固非無見，惟查刑法第四十一條業於九十年一月十日修正公布，並於同年
    月十二日生效。依修正後之刑法第四十一條規定，犯最重本刑五年以下有期徒刑
    以下之刑之罪，而受六個月以下有期徒刑或拘役之宣告，因身體、教育、職業、
    家庭之關係。或其他正當理由，執行顯有困難者，得以一元以上三元以下折算一
    日（上開折算標準，業經罰金罰鍰提高標準條例第二條前段規定就其原定數額提
    高為一百倍）。被告行為後法律變更，依刑法第二條第一項前段規定，應適用較
    有利於被告之法律。原審未及依新法於量處被告罪刑時，一併諭知易科罰金之折
    算標準，自有未合。被告上訴意旨，仍執陳詞，否認犯罪，固無足取。然原判決
    既有上述可議，自應由本院將原審此部分判決撤銷改判。審酌被告犯後否認犯行
    ，態度不佳，且所犯情節非重等一切情狀，量處有期徒刑四月，並諭知如易科罰
    金，以佰元折算壹日。至於被告所有之電話號碼編號四號單一紙，非供其竊盜
    犯罪所用之物，不予宣告沒收。
丙、不另為無罪諭知部分
四、公訴意旨另以：（一）被告甲○○、戊○○二人，共同意圖為自己不法之所有，
    並基於概括之犯意，自八十七年九月某日起，在高雄縣甲仙鄉與鄰近之台南縣南
    化水庫附近之山區，分頭架設鴿網多處，竊取被害人（即鴿主）丙○○、丁○○
    、己○○、乙○○、張定宗、施義忠、施草復、吳合和及陳一震等人所有因參賽
    或練習而飛經該處落網之賽鴿，得手後，由被告甲○○依據贓鴿之腳環上所載鴿
    主之電話號碼，撥打電話恐嚇被害人丙○○、丁○○、己○○、乙○○、張定宗
    、施義忠、施草復、吳合和及陳一震等人，揚稱須匯入二千元至六千五百元不等
    之款項，至被告甲○○在高雄縣杉林鄉農會所開設帳號00000000000
    000號帳戶內，入款後即放回賽鴿，否則即將賽鴿殺死云云，使各被害人心生
    畏懼，分別依約匯款後贖回賽鴿。（二）其間於八十七年十月九日上午某時，被
    告戊○○在甲仙鄉山區竊得落網之賽鴿十隻，經被告甲○○循鴿環上電話聯絡被
    害人鍾秀美，恫以上開言語，令被害人鍾秀美心生畏懼而允予付款一萬九千元，
    同日下午一時，被告戊○○及不知情友人林吳峰妹駕駛Ｋ二─六八五六號自小貨
    車，戴贓鴿十隻至高雄縣杉林鄉○○○道路，經被害人鍾秀美付款後交還賽鴿十
    隻。（三）嗣被告戊○○與友人林吳峰妹駕駛同一車，先於八十七年一月三日上
    午十一時許，行經高雄縣旗山鎮○○路○段埔姜林路段，為警查獲，扣得被告甲
    ○○、戊○○二人所共同竊網之被害人劉水清、陳條鑫、陳柏華、蘇章華、劉海
    明等人所有飛經該處之賽鴿共五隻及鴿環一只。（四）另於同年十二月十九日下
    午三時許，在高雄縣杉林鄉○○村○○路九號被告甲○○住處，查扣上開帳戶之
    存褶二本及賽鴿十五隻（其中九隻分別為被害人黃明世、吳俊勤、藍世主、鄭明
    園、簡勝寬、黃中燦、陳秀才等人各失竊一隻，林清華失竊二隻，均掛有鴿環；
    另六隻為友人潘輝豐寄放）。因而認被告甲○○尚涉有竊取被害人丙○○、丁○
    ○、己○○、乙○○、張定宗、施義忠、施草復、吳合和、陳一震、鍾秀美、劉
    水清、陳條鑫、陳柏華、蘇章華、劉海明、黃明世、吳俊勤、藍世主、鄭明園、
    簡勝寬、黃中燦、陳秀才、林清華等二十三人所有因參賽或練習而飛經該處落網
    之賽鴿及對於被害人張定宗、施義忠、施草復、吳合和、陳一震、鍾秀美等六人
    恐嚇取財之罪嫌；被告戊○○尚涉有竊取被害人丙○○、丁○○、己○○、乙○
    ○、張定宗、施義忠、施草復、吳合和、陳一震、鍾秀美、黃明世、吳俊勤、藍
    世主、鄭明園、簡勝寬、黃中燦、陳秀才、林清華等十八人所有因參賽或練習而
    飛經該處落網之賽鴿及對於被害人丙○○、丁○○、己○○、乙○○、張定宗、
    施義忠、施草復、吳合和、陳一震、鍾秀美等十人恐嚇取財之罪嫌云云。
二、按犯罪事實應依證據認定之，無證據不得推定其犯罪事實；又不能證明被告犯罪
    ，應諭知無罪之判決，刑事訴訟法第一百五十四條、第三百零一條第一項定有明
    文。又認定不利於被告之事實，須依積極證據，苟積極證據不足為不利於被告事
    實之認定，即應為有利於被告之認定，更不必有何有利之證據，最高法院著有三
    十年上字第八一六號判例可參。次按刑法第三百四十六條之恐嚇取財，係指以將
    來惡害通知被害人，使其心生畏怖，進而為交付財物之謂。本件公訴人認被告甲
    ○○、戊○○二人另涉犯上開恐嚇取財及竊盜犯行，無非以有被害人丙○○、丁
    ○○、己○○、乙○○、張定宗、施義忠、施草復、吳合和、陳一震、鍾秀美等
    人警訊中之指訴、匯款單影本、贓物認領保管收據為其主要論據。惟訊之被告甲
    ○○堅詞否認有在高雄縣甲仙鄉與鄰近之台南縣南化水庫附近之山區，分頭架設
    鴿網多處，竊取被害人丙○○、丁○○、己○○、乙○○、張定宗、施義忠、施
    草復、吳合和、陳一震、鍾秀美、劉水清、陳條鑫、陳柏華、蘇章華、劉海明、
    黃明世、吳俊勤、藍世主、鄭明園、簡勝寬、黃中燦、陳秀才、林清華等二十三
    人所有因參賽或練習而飛經該處落網賽鴿之犯行；另訊據被告戊○○亦堅詞否認
    竊取被害人丙○○、丁○○、己○○、乙○○、張定宗、施義忠、施草復、吳合
    和、陳一震、鍾秀美、黃明世、吳俊勤、藍世主、鄭明園、簡勝寬、黃中燦、陳
    秀才、林清華等十八人所有因參賽或練習而飛經該處落網賽鴿之犯行；被告甲○
    ○亦堅詞否認有對被害人張定宗、施義忠、施草復、吳合和、陳一震、鍾秀美等
    六人恐嚇取財之犯行；被告戊○○亦堅詞否認與被告甲○○共同對被害人丙○○
    、丁○○、己○○、乙○○、張定宗、施義忠、施草復、吳合和、陳一震、鍾秀
    美等十人有恐嚇取財之犯行。
三、經查：被害人陳一震於警訊時、被害人張定宗於原審囑託臺灣臺中地方法院訊問
    時及被害人施義忠、施草復、吳合和於原審囑託臺灣彰化地方法院訊問時均證稱
    被告甲○○並無出言恐嚇，僅告知渠等要匯款給他，才會將鴿子放回來等情。是
    被害人張定宗、施義忠、施草復、吳合和及陳一震等人主觀上雖有畏懼鴿子恐遭
    不測而同意付款，惟被告甲○○既未表示如不付款，將把鴿子殺掉或其他不利鴿
    子之行為等惡害通知渠等，則被告甲○○客觀上並無恐嚇行為之實施，故尚難以
    該罪相繩。從而，更遑論從未與被害人張定宗、施義忠、施草復、吳合和及陳一
    震等人有何接觸之被告戊○○涉有對渠等恐嚇取財之犯行。又被告甲○○以電話
    向被害人丙○○、丁○○、己○○、乙○○等四人為恐嚇取財之犯行時，均係被
    告甲○○一人單獨所為，且款項亦係直接匯入被告甲○○設在高雄縣杉林鄉農會
    之帳戶內，業據被害人丙○○、丁○○、己○○、乙○○等四人於警訊及原審囑
    託臺灣臺中地方法院訊問時指訴無訛，並有高雄縣杉林鄉農會活期存款存摺二本
    及臺中縣豐原市農會匯款申請書影本一紙、神岡鄉農會匯款申請書影本二紙、中
    區農漁會電腦共用中心匯款委託書影本三紙附於臺灣省高雄縣警察局旗山分局旗
    警刑移字第一八四號刑事偵查卷可稽，是堪認此部分恐嚇取財之犯行，係被告甲
    ○○一人單獨所為，尚與被告戊○○無涉。此外，復查無其他積極證據足資證明
    被告戊○○與被告甲○○間，就該部分恐嚇取財犯行，有何犯意之聯絡及行為之
    分擔，是被告甲○○、戊○○二人前揭所辯，尚堪採信。
四、再查：被害人丙○○、丁○○、己○○、乙○○、張定宗、施義忠、施草復、吳
    合和、陳一震、黃明世、吳俊勤、藍世主、鄭明園、簡勝寬、黃中燦、陳秀才、
    林清華等二十二人之鴿隻雖係於參賽或飛行途中失竊，嗣經被告甲○○有以電話
    聯繫被害人丙○○、丁○○、己○○、乙○○、張定宗、施義忠、施草復、吳合
    和、陳一震等九人要求渠等匯款後取回鴿隻等情屬實，惟尚無任何積極證據足資
    證明被告甲○○、戊○○二人有何公訴人所指在高雄縣甲仙鄉與鄰近之台南縣南
    化水庫附近之山區，分頭架設鴿網多處之竊盜犯行，且就被害人劉水清、陳條鑫
    、陳柏華、蘇章華、劉海明等五人之賽鴿，係被告戊○○在其養雞寮旁所捕捉竊
    得，已如上述，是就此部分竊盜犯行，亦查無其他積極證據足以認定被告甲○○
    與被告戊○○二人間有何犯意之聯絡及行為之分擔，是被告甲○○、戊○○二人
    前開所辯，洵屬可採。
五、又查：被害人鍾秀美於原審調查時亦到庭證稱：「我有透過我先生之同學（劉景
    楨）找被告甲○○幫我找遺失之鴿子。被告甲○○以電話通知我鴿子找到了，我
    與被告甲○○約在杉林鄉○○○道路見面，然後我就與我的養鴿教練一起去，我
    先生沒有一起去，由一名男子、一名女子開小貨車來接我，我就付了一萬九千元
    給他們，我是自己自願付的。」等語，且被害人鍾秀美亦未當庭指稱係被告甲○
    ○、戊○○二人竊取伊賽鴿等情，核與被告甲○○辯稱：「係被害人鍾秀美託我
    幫她找回遺失的賽鴿，我沒有竊取被害人鍾秀美之賽鴿及恐嚇取財之犯行。」，
    及被告戊○○辯稱：「係被害人鍾秀美託被告甲○○代為尋找賽鴿，再由被告甲
    ○○打電話託伊幫忙尋找，我沒有竊取被害人鍾秀美之賽鴿及恐嚇取財之犯行。
    」等情相符。從而，被告甲○○、戊○○二人並未主動與被害人鍾秀美聯絡及出
    言恐嚇，而係被害人鍾秀美要求被告甲○○幫伊尋找遺失賽鴿，是被告甲○○、
    戊○○二人並無對被害人鍾秀美有何恐嚇取財及竊盜之行為，應堪認定。此外，
    復查無其他積極證據足資證明被告甲○○、戊○○二人有何此部分竊盜及恐嚇取
    財之犯行，從而，揆諸前開判例意旨，即應為有利於被告甲○○、戊○○二人之
    認定。
六、綜上所述：公訴意旨另以被告甲○○尚涉有竊取被害人丙○○、丁○○、己○○
    、乙○○、張定宗、施義忠、施草復、吳合和、陳一震、鍾秀美、劉水清、陳條
    鑫、陳柏華、蘇章華、劉海明、黃明世、吳俊勤、藍世主、鄭明園、簡勝寬、黃
    中燦、陳秀才、林清華等二十三人所有因參賽或練習而飛經該處落網之賽鴿及對
    於被害人張定宗、施義忠、施草復、吳合和、陳一震、鍾秀美等六人恐嚇取財之
    罪嫌；被告戊○○尚涉有竊取被害人丙○○、丁○○、己○○、乙○○、張定宗
    、施義忠、施草復、吳合和、陳一震、鍾秀美、黃明世、吳俊勤、藍世主、鄭明
    園、簡勝寬、黃中燦、陳秀才、林清華等十八人所有因參賽或練習而飛經該處落
    網之賽鴿及對於被害人丙○○、丁○○、己○○、乙○○、張定宗、施義忠、施
    草復、吳合和、陳一震、鍾秀美等十人恐嚇取財之罪嫌云云，惟查此部分不能證
    明被告甲○○、戊○○二人有何公訴人所指之犯罪，已如前述，原應為無罪之諭
    知，惟公訴意旨認被告甲○○所犯對於被害人張定宗、施義忠、施草復、吳合和
    、陳一震、鍾秀美等六人恐嚇取財部分與前揭恐嚇取財有罪部分有連續犯之裁判
    上一罪關係及竊取被害人丙○○、丁○○、己○○、乙○○、張定宗、施義忠、
    施草復、吳合和、陳一震、鍾秀美、劉水清、陳條鑫、陳柏華、蘇章華、劉海明
    、黃明世、吳俊勤、藍世主、鄭明園、簡勝寬、黃中燦、陳秀才、林清華等二十
    三人之賽鴿與上揭恐嚇取財有罪部分亦有牽連犯之裁判上一罪關係；被告戊○○
    竊取被害人丙○○、丁○○、己○○、乙○○、張定宗、施義忠、施草復、吳合
    和、陳一震、鍾秀美、黃明世、吳俊勤、藍世主、鄭明園、簡勝寬、黃中燦、陳
    秀才、林清華等十八人賽鴿與前開竊盜有罪部分有連續犯之裁判上一罪關係及對
    於被害人丙○○、丁○○、己○○、乙○○、張定宗、施義忠、施草復、吳合和
    、陳一震、鍾秀美等十人恐嚇取財部分與前述竊盜有罪部分有牽連犯之裁判上一
    罪關係，爰均不另為無罪之諭知，附此敘明。
據上論斷，應依刑事訴訟法第三百六十八條、第三百六十九條第一項前段、第三百六
十四條、第二百九十九條第一項前段，刑法第二條第一項前段、第三百二十條第一項
、第四十一條、罰金罰鍰提高標準條例第一條前段、第二條，判決如主文。
本案經檢察官沈紹嘉到庭執行職務。
中    華    民    國      九十      年       五       月     十七   日
                臺灣高等法院高雄分院刑事第三庭
                                  審判長法官  莊秋桃
                                        法官  陳中和
                                        法官  謝宏宗
右正本證明與原本無異。
不得上訴。
                                      書記官  陳靖華
中    華    民    國      九十      年       五       月    十八    日
附錄：本判決論罪科刑法條：
刑法第三百四十六條第一項
意圖為自己或第三人不法之所有，以恐嚇使人將本人或第三人之物交付者，處六月以
上五年以下有期徒刑，得併科一千元以下罰金。
刑法第三百二十條第一項
意圖為自己或第三人不法之所有，而竊取他人之動產者，為竊盜罪，處五年以下有期
徒刑、拘役或五百元以下罰金。
附表：
                                                                   Ｊ


司法院資訊處製作；財團法人民間司法改革基金會備份。
